臺灣高雄地方法院民事判決　　　　　　　　　　　　九十三年度簡上字第二七三號
上　訴　人　甲○○
訴訟代理人　盧世欽律師
被上訴人　　乙○○
訴訟代理人　陳清和律師
當事人間請求遷讓房屋等事件，上訴人對於民國九十三年八月三十一本院岡山簡易庭
九十一年岡簡字第二六三號第一審簡易判決提起上訴，本院民國九十三年三月二日言
詞辯論終結，判決如下：
    主  文
上訴駁回。
第二審訴訟費用由上訴人負擔。
    事實及理由
一、上訴人主張：坐落高雄縣路竹鄉路○段六一六之一００號土地上建物門牌號碼高
    雄縣路竹鄉○○村○○路二一五巷八十七號未保存登記房屋（已於民國九十三年
    十二月二十七日辦理建物第一次登記，下稱系爭房屋）為其所有，原由其父張金
    虎與繼母即被上訴人共同居住，上訴人於張金虎九十年六月四日死亡後催告被上
    訴人搬離，詎被上訴人拒不搬離，上訴人自得本於民法第七百六十七條、第九百
    六十二條規定，請求被上訴人遷讓交還系爭房屋。並聲明：(一)原判決廢棄。(二)被
    上訴人應將坐落高雄縣路竹鄉路○段六一六之一００號土地上建物門牌號碼高雄
    縣路竹鄉○○村○○路二一五巷八十七號房屋遷該交還上訴人。
二、被上訴人則以：系爭房屋為被上訴人與其夫即上訴人之父張金虎二人興建而原始
    取得所有權，並自始居住使用迄今，僅信託登記上訴人名義為納稅名義人，且系
    爭房屋興建完成之六十一年十一月間，上訴人僅二十一歲，並無購屋之資力等語
    ，資為抗辯。並聲明：駁回上訴。
三、上訴人主張坐落高雄縣路竹鄉路○段六一六之一００號土地上建物門牌號碼高雄
    縣路竹鄉○○村○○路二一五巷八十七號未保存登記房屋 (已於九十三年十二月
    二十七日由上訴人辦理建物第一次登記為所有權人）自始登記其為納稅名義人，
    並由其父張金虎與被上訴人共同居住，其父張金虎於九十年六月四日死亡等事實
    ，業據提出房屋稅籍證明書、
    為真實。兩造爭執事項為：上訴人本於民法第七百六十七條、第九百六十二條規
    定請求被上訴人遷讓交還系爭房屋有無理由？本院判斷意見如下：
  (一)按所有人對於無權占有其所有物者，得請求返還之，固為民法第七百六十七條所
    明定，惟提起請求返還所有物之訴之原告應就其主張訟爭標的物所有權存在之事
    實負舉證之責，苟不能為相當之證明，即難謂為有所有物返還請求權存在（最高
    法院四十四年度台上字第一五四三號裁判意旨參照）。查系爭房屋自六十一年十
    月間興建完成後原為未辦理第一次登記之建物，上訴人主張其為原始取得所有權
    或向他人買受後取得事實上處分權人，自應就此有利於己之事實，負舉證證明之
    責任，惟上訴人雖以購屋資金由其父先行代墊，之後陸續將墊款返還其父，然並
    未提出墊款或還款之證明，依前開說明，其主張難認為真實。
  (二)上訴人雖提出高雄縣稅捐稽徵處岡山分處房屋稅籍證明書為證，然房屋稅籍資料
    僅係主管機關對於房屋課徵稅捐之行政管理，房屋之納稅義務人係依相關法規應
　　負擔稅捐之人，非必為房屋所有權人，該房屋稅籍證明書，尚難為房屋所有權之
　  證明，自不能僅以稅籍證明書即認定上訴人為所有權人或有事實上處分權人之事
    實；至上訴人於本院審理中之九十三年十二月二十七日辦理系爭房屋所有權第一
    次登記為所有權人，雖有其所提建物登記謄本為證，惟該謄本上其他登記事項載
    明：乃依九十三年十一月二十四日岡稅分服字第三０二一０號納稅證明書辦理第
    一次登記，參以土地登記規則第七十九條第二項第三款明文規定得以稅籍證明申
    請辦理建物所有權第一次登記之情，足認上訴人係於審理中以前開稅籍證明書辦
    理所有權第一次登記，亦不能僅以此建物登記謄本，即溯及認定系爭建物所有權
    之歸屬原為上訴人所有。上訴人雖另提出財產歸屬資料清單，主張張金虎之財產
    既未列入系爭房屋，而其清單則列入系爭房屋，亦可認定系爭房屋為其所有，惟
    上訴人提出之財產歸屬資料清單之日期為九十三年九月二十一日，已在張金虎死
    亡之後，況該財產歸屬資料應係以稅籍證明書或當事人之申報為據，依前開說明
    ，並不能作為房屋確為上訴人所有之證明。
  (三)退步言之，縱上訴人前開主張其為所有人為真實，惟依民法第七百六十七條所有
    人得向占有人請求返還物，須占有人並無正當權源而占有其物者，始足當之。而
    稱家者，謂以永久共同生活為目的而同居之親屬團體；雖非親屬而以永久共同生
    活為目的同居一家者，視為家屬，民法第一千一百二十二條、第一千一百二十三
    條第三項分別定有明文。經查，被上訴人與上訴人之父親張金虎於五十年六月間
    結婚後即同住共同生活，並自六十二年一月九日起共同遷入系爭房屋，直至張金
    虎九十年六月四日死亡時為止約三十年之期間，除被上訴人因工作之故自七十四
    、五年起遷離外，均與張金虎共同居住於系爭房屋內，雖兩造間僅為姻親關係，
    然既自始同居於系爭房屋內，被上訴人又為張金虎之妻，張金虎死亡前既為家長
    ，兩造則均為家庭成員，雖無親屬關係，亦可認為係以永久共同生活為目的而同
    表示同意被上訴人得繼續居住於系爭房屋內，被上訴人應認屬有權占有系爭房屋
    之人，上訴人亦不得於張金虎死亡後，即訴請被上訴人遷離。
四、綜上所述，本件被上訴人既為有權占有，上訴人本於民法第七百六十七條、第九
    百六十二條之規定，請求被上訴人遷讓交還系爭房屋即無理由，原審因而為上訴
    人敗訴之判決，並無違誤，上訴意旨指摘原判決不當，求予廢棄改判，並無理由
    ，應予駁回。
五、據上論結，本件上訴為無理由，依民事訴訟法第四百三十六條之一第三項、第四
    百四十九條第一項、第七十八條，判決如主文。
中　　  華　　  民　　  國　　 九十四　　 年　　三　　月　　　十六　　　日
                                        民事第一庭
                                        審判長法官  沈建興
                                        法      官  洪珮婷
                                        法      官  林玉心
正本係照原本作成。
本判決不得上訴。
中　　  華　　  民　　  國　　 九十四　　 年　　三　　月　　　十六　　　日
                                        法院書記官  陳家宏
